臺灣板橋地方法院民事判決　　　　　　 100年度小上字第40號
上　訴　人　花旗（台灣）商業銀行股份有限公司
法定代理人　管國霖
訴訟代理人　張峻碩
　　　　　　朱珊慧
被　上訴人　蕭琦玲
　　　　　　蕭琦惠
上列當事人間給付信用卡帳款事件，上訴人對於中華民國100年3
月7日本院板橋簡易庭99年度板小字第3049號第一審判決提起上
訴，本院判決如下：
    主  文
上訴駁回。
第二審訴訟費用新臺幣壹仟伍佰元由上訴人負擔。
    理  由
一、程序方面：按對於小額程序之第一審裁判之上訴，非以其為
    違法法令為理由，不得為之，又小額訴訟程序之上訴狀內應
    記載上訴理由，並表明：一、原判決所違背之法令及其具體
    內容；二、依訴訟資料可認為原判決有違背法令之具體事實
    ，民事訴訟法第436條之24第2項、第436條之25分別定有明
    文。本件上訴人提起上訴，以：原判決對於信用卡約定條款
    是否有牴觸民法第247條之1之規定及被上訴人是否確為經濟
    上弱勢始符合93年上易字第1149號判決之意旨，原審未詳查
    即遽為有利被上訴人之認定，其解釋信用卡契約有悖於論理
    法則或經驗法則，且就附卡是否實有經濟狀況較差之情形並
    未審酌，顯有違背法令之違誤等語，核其上訴理由，既以原
    審判決違背論理法則或經驗法則，可認其對於原第一審小額
    判決違背法令之情事，已有具體之指摘，是上訴人提起本件
    上訴，應認為已具備合法要件，合先敘明。
二、上訴人於原審起訴主張：被上訴人蕭琦玲邀同被上訴人蕭琦
    惠共同向原告申請持用原告所發行之信用卡正、附卡各1張
    使用，依約被上訴人得於特約商店記帳消費，但應於當月繳
    款截止日前付清當期最低應繳金額，逾期未償或遲誤繳款期
    限者，應給付循環信用利息。循環信用利息之計算，係將每
    筆得計入循環信用本金之帳款，自各筆帳款結帳日起，以年
    息百分之20計算至該筆帳款結清之日止。詎被上訴人等自民
    國98年11月26日（原審判決誤載為98年1月26日）起即未依
    約繳款，尚積欠新臺幣（下同）79 958元（含消費款70081
    元、已到其利息9877元）未依約繳款，依信用卡約定條款第
    3條第1項，被上訴人等應就其各別使用信用卡所生應付帳款
    負連帶清償責任，雖經原告催討，迄未清償等情，爰依契約
    之法律關係，請求被上訴人連帶給付79958元，及其中70081
    元，自98年11月26日起至清償之日止，按週年利率百分之20
    計算之利息等語。被上訴人蕭琦玲則以：信用卡正卡是我的
    ，姐姐（即被上訴人蕭琦惠）是辦附卡，當初是為在大潤發
    購買東西方便才辦卡，因為我姐姐刷卡都有給我錢，希望姐
    姐這部分都由我負擔，不要告我姐姐等語；被上訴人蕭琦惠
    則以：我沒有收到附卡，我在花旗行沒有辦過我妹妹（即被
    上訴人蕭琦玲）的附卡，我妹妹的消費應由其自己清償，不
    該由我一起負責，除非我和我妹妹有共同消費等語資為抗辯
    。（原審判決：被上訴人蕭琦玲、蕭琦惠應各就其消費金額
    及利息給付上訴人，而駁回上訴人其餘之訴。並就上訴人勝
    訴部分依職權宣告假執行。上訴人就其敗訴部分聲明不服提
    起上訴。）。
三、原審以：(一)按「信用卡現為國人日常生活重要消費工具之一
    ，主要用於替代現金支付，至於保證或連帶清償並非其基本
    功能及需求，在此前提下，發卡銀行將信用卡契約結合保證
    或連帶清償條款，顯然在消費者預期之外。再者，比較發卡
    銀行與消費者地位，消費者對於契約條款多半無從討論增、
    刪、變更，只能接受契約條款所定內容，因此，解釋相關條
    款尤應注意此一特點，以調和締約雙方經濟實力。其次，正
    附卡持有人經濟能力不同，附卡使用者多半係經濟狀況較差
    之家屬，反而要為正卡持有人連帶清償債務，亦不甚合理。
    是以本件契約而言，約定條款第三條固然有正附卡持有人連
    帶清償之約定，但契約約定條款內容甚多，此一條款其字體
    、大小均與其他約定條款無異，消費者於訂約時極易忽略此
    一條文。再者，信用卡申請書上雖然有申請人（即正卡持有
    人）與附卡申請人簽章欄，但是該欄反而未註明『連帶保證
    人』或『連帶債務人』等重要性質，消費者如何能預期日後
    有連帶負責情事？從而，本件信用卡契約有關正附持卡人互
    負連帶清償責任之條款，確已違反誠信原則，對消費者顯失
    公平，該條款應屬無效。」，臺灣高等法院93年度上易字第
    1149號判決著有明文。(二)上訴人於信用卡約定條款第3條固
    約定：「正卡持有人與附卡持有人就各別使用信用卡所生應
    負帳款互負連帶清償責任。」，申請書背面約定條款第1條
    申請核發項中並有正附卡申請人須負連帶清償任之記載。惟
    信用卡約定條款與申請書背面之字體與大小均與其他約定條
    款無異，消費者於訂約時極易忽略此一條文，揆諸臺灣高等
    法院93年度上易字第1149號判決要旨，應認本件信用卡約定
    條款有關正附卡持卡人間應互負連帶清償責任之條款，已違
    反誠信原則，對於消費者顯失公平而無效。被上訴人蕭琦惠
    自無庸對於正卡之債務負連帶清償責任。(三)上訴人之信用卡
    申請書簽名欄有「正卡申請人親自簽名」、「附卡申請人親
    自簽名」，被上訴人蕭琦惠僅於「附卡申請人親自簽名」欄
    下簽名，並未有連帶保證字樣，是附卡持有人無須就正卡持
    卡人之債務負連帶保證之責任，亦甚為明確。(四)被上訴人蕭
    琦玲持正卡簽帳消費41243元及利息5813元，共計47056元，
    被上訴人蕭琦惠持附卡簽帳消費28838元及利息4064元，共
    計329 01元，已據上訴人於100年2月21日到庭陳述甚明，復
    為被上訴人等所不爭執。故認上訴人依據信用卡契約之法律
    關係，請求被上訴人蕭琦玲給付上訴人47056元，及其中412
    43元，自98年11月26日起至清償之日止，按週年利率百分之
    20計算之利息。被上訴人蕭琦惠給付上訴人32901元，及其
    中28838元，自98年11月26日起至清償之日止，按週年利率
    百分之20計算之利息，為有理由，逾此之請求，即屬無據，
    不應准許等語。
四、經查：
  (一)原審判決所持之判決理由，已如前述，此有原審判決事實及
    理由要領欄第三項可稽。原審判決雖引臺灣高等法院93年度
    上易字第1149號判決意旨，惟係以信用卡約定條款及申請書
    背面有關正附卡持有人（申請人）須負連帶清償任之記載。
    惟信用卡約定條款與申請書背面之字體與大小均與其他約定
    條款無異，消費者於訂約時極易忽略此一條文，而認本件信
    用卡約定條款有關正附卡持卡人間應互負連帶清償責任之條
    款，已違反誠信原則，對於消費者顯失公平而無效；上訴人
    之信用卡申請書簽名欄有「正卡申請人親自簽名」、「附卡
    申請人親自簽名」，被上訴人蕭琦惠僅於「附卡申請人親自
    簽名」欄下簽名，並未有連帶保證字樣，而認附卡持有人無
    須就正卡持卡人之債務負連帶保證之責任，並未認定附卡持
    有人即被上訴人蕭琦惠為經濟弱勢，是原審判決以上開理由
    為有利於被上訴人之判決基礎，認被上訴人蕭琦惠自無庸對
    於正卡之債務負連帶清償責任，自難認其解釋信用卡契約有
    悖於論理法則或經驗法則，且就附卡是否實有經濟狀況較差
    之情形並未審酌認定，核屬原審判決取捨證據、認定事實之
    職權行使，尚無有何違背法令之違誤。上訴人以原審就證據
    之取捨及事實之認定，主張原審判決對於信用卡約定條款是
    否有牴觸民法第247條之1之規定及被上訴人是否確為經濟上
    弱勢始符合93年上易字第1149號判決之意旨，原審未詳查即
    遽為有利被上訴人之認定，其解釋信用卡契約有悖於論理法
    則或經驗法則，且就附卡是否實有經濟狀況較差之情形並未
    審酌，顯有違背法令之違誤云云，要屬無據。
  (二)次按「當事人於第二審程序不得提出新攻擊或防禦方法。但
    因原法院違背法令致未能提出者，不在此限。」民事訴訟法
    第436條之28第1項定有明文。上訴意旨所稱：1.上訴人將系
    爭正、附卡及信用卡約定條款一併寄予被上訴人蕭琦玲。信
    用卡約定條款之首即已載明「本合約申請人攜回審閱七日，
    申請人於審閱後若對條款有異議，得於七日內通知本行解除
    契約，無須說明理由及負擔任何費用或價款」，另有關正、
    附卡人應負連帶清償責任乙節，上訴人尚以紅色字體並加註
    底線方式，以喚持卡人之注意。上訴人已給予被上訴人蕭琦
    玲合理契約審閱期間，被上訴人蕭琦玲既未向上訴人要求解
    約，即應視為已知悉正、附卡人應負連帶責任，並願按契約
    約定持用信用卡。又上訴人係將正、附卡人之消費明細列載
    於同份帳單予正卡人，由正卡人繳款，正卡人所繳金額係按
    消費先後順序進行沖償，被上訴人蕭琦玲既未爭執帳單內容
    ，不啻視為其同意正、附卡人應負連帶責任！惜原審未察，
    竟判決被上訴人蕭琦玲僅就自己正卡消費負清償責任，顯有
    未洽。2.「正卡持卡人或附卡持卡人就個別使用信用卡所生
    應付帳款戶負連帶清償責任」，信用卡約定條款第3條第1項
    有明文約定，系爭信用卡申請書申請人簽名欄位下緊接有字
    體大小適中且清晰之聲明事項，明確告知正、附卡人須互負
    連帶保證責任，是附卡人即被上訴人蕭琦惠並非未受告知，
    或無任何管道知悉其應與正卡人負連帶清償責任。法院應嚴
    加審酌，客觀判斷附卡人之清償能力、消費頻率與金額及是
    否知悉附卡人責任等條件，始決定責任歸屬，倘逕概括以「
    附卡人屬經濟弱勢，約定條款違反誠信原則顯失公平而無效
    」等理由，斷然認定附卡人無須負連帶責任，實難令人信服
    。據被上訴人蕭琦玲於原審所稱「姐姐（即被上訴人蕭琦惠
    ）是辦附卡，當初是為在大潤發購買東西方便才辦卡」，可
    徵被上訴人蕭琦惠實出於系爭信用卡係大潤發聯名卡，持之
    前往該商場享有多重優惠之故，始申請附卡，並非經濟弱勢
    。3.消費者若不欲與他人負擔連帶責任，亦可自己申請信用
    卡，附卡持有人既願意選擇擁有高於本身經濟能力之信用利
    益，則對於伴隨而來之風險，亦應一併承擔，尚難認上開連
    帶負擔之約款有顯失公平之情況等語，均係屬上訴人於第二
    審程序始提出之新攻擊或防禦方法，顯屬違背民事訴訟法第
    436條之28前段規定，本院亦不得審酌。況上訴人僅泛稱如
    上開1.至3.所示，並未具體指出原審判決有如何違背法令情
    事，更未指明原審判決所違反之法令條項或其內容，以及依
    訴訟資料有何判決違背法令之具體事實，自不得謂上開1.至
    3.所示已合法表明上訴理由，均併予敘明。
  (三)綜上所述，上訴意旨指摘原審判決認事用法違背法令，求予
    廢棄改判，顯無理由，爰不經言詞辯論，逕以判決駁回其上
    訴。
五、本件第二審訴訟費用應依民事訴訟法第436條之32第1項準用
    第436條之19條第1項確定其數額為1,500元，由上訴人負擔
    。
據上論結，本件上訴為無理由。依民事訴訟法第436條之29第2款
、第436條之32第2項、第1項、第449條第1項、第78條、第436條
之19第1項，判決如主文。
中    華    民    國   100    年    8     月    10    日
                  民事第三庭    審判長法  官  陳財旺
                                      法  官  劉以全
                                      法  官  楊千儀
以上正本係照原本作成。
本判決不得上訴。
中    華    民    國   100    年    8     月    10    日
                                      書記官  劉鴻傑